ACORDAO-COMPLETO-2371287

ACÓRDÃO 4688/2020 ATA 11/2020 - PRIMEIRA CÂMARA

VISTOS, relatados e discutidos estes autos em que se apreciam pensões civis instituídas no âmbito da Superintendência de Administração do Ministério da Fazenda no Estado do Rio Grande do Sul,
	ACORDAM os Ministros do Tribunal de Contas da União, reunidos em sessão da Primeira Câmara, diante das razões expostas pelo Relator, e com fundamento no art. 71, incisos III e IX, da Constituição Federal de 1988, c/c os arts. 1º, inciso V, 39, inciso II, e 45 da Lei 8.443/1992, e ainda com os arts. 260, §§ 1º, 261, caput e § 1º, e 262 do Regimento Interno/TCU, em:
	9.1. considerar legal a pensão civil instituída por Antonio Carlos Carvalho Dias (XXX.275.400-XX) em favor de Norma Carvalho Dias (XXX.421.190-XX) , concedendo o registro aos atos correspondentes;
	9.2. considerar ilegal a pensão civil instituída por Geraldo Lopes Brandão (XXX.260.610-XX) em favor de Alzira Rodrigues dos Santos (XXX.252.910-XX) e Rosária Silveira de Abreu (XXX.928.130-XX) , negando o registro aos atos correspondentes;
	9.3. dispensar o ressarcimento das quantias indevidamente recebidas de boa-fé (enunciado 106 da súmula da jurisprudência predominante do TCU) ;
	9.4. determinar à Superintendência de Administração do Ministério da Fazenda no Estado do Rio Grande do Sul:
	9.4.1. no prazo de 15 (quinze) dias, faça cessar os pagamentos decorrentes do ato ora considerado ilegal, sob pena de responsabilidade solidária da autoridade administrativa omissa, até a emissão de novo ato, escoimado da irregularidade relativa à parcela judicial decorrente do índice de 3,17%;
	9.4.2. no prazo de 15 (quinze) dias, dê ciência do inteiro teor desta deliberação às pensionistas, esclarecendo-lhes que o efeito suspensivo proveniente da interposição de recurso não as exime da devolução dos valores percebidos indevidamente após a notificação sobre o presente acórdão, em caso de não provimento do recurso porventura impetrado;
	9.4.3. no prazo de 30 (trinta) dias, informe ao TCU as medidas adotadas, sem prejuízo de encaminhar comprovante sobre a data em que as interessadas tomaram conhecimento do contido no item anterior;
	9.4.4. acompanhe os Mandados de Segurança 35.410, 35.494, 35.498, 35.490 e 35.500 e, em caso de decisão desfavorável à entidade representativa da carreira do instituidor, faça cessar o pagamento da parcela relativa ao bônus de eficiência e produtividade;
	9.5. dar ciência deste acórdão à Superintendência de Administração do Ministério da Fazenda no Estado do Rio Grande do Sul.

Atos de pensão civil.

Primeira Câmara

3. Interessadas: Alzira Rodrigues dos Santos (XXX.252.910-XX); Norma Carvalho Dias (XXX.421.190-XX); Rosária Silveira de Abreu (XXX.928.130-XX).

13.1. Ministros presentes: Walton Alencar Rodrigues (Presidente), Benjamin Zymler, Bruno Dantas (Relator) e Vital do Rêgo.
13.2. Ministros-Substitutos presentes: Augusto Sherman Cavalcanti e Weder de Oliveira.

BRUNO DANTAS

Por retratar com propriedade as principais ocorrências havidas nos presentes autos, adoto como relatório a instrução lavrada no âmbito da Secretaria de Fiscalização de Pessoal (peça 20) , que contou com a anuência do corpo diretivo daquela unidade (peça 21) :
“INTRODUÇÃO
1.	Trata-se de atos de concessão de pensão civil de ANTONIO CARLOS CARVALHO DIAS (CPF XXX.275.400-XX) e GERALDO LOPES BRANDÃO (CPF XXX.260.610-XX) , ex-servidores do Superintendência de Administração do Ministério da Fazenda no Estado do Rio Grande do Sul.
2.	Os atos foram submetidos, para fim de registro, à apreciação do Tribunal de Contas da União (TCU) , de acordo com o art. 71, inciso III, da Constituição Federal. O cadastramento e a disponibilização ao TCU ocorreram por intermédio do Sistema de Apreciação e Registro de Atos de Admissão e Concessões, na forma dos arts. 2º, caput e incisos I a VI, e 4º, caput, da Instrução Normativa - TCU 78/2018.
3.	Ao benefício pensional instituído pelo Sr. Antonio Carlos Carvalho Dias habilitou-se Norma Carvalho Dias (na condição de mãe) .
4.	Ao benefício pensional instituído pelo Sr. Geraldo Lopes Brandão habilitaram-se Alzira Rodrigues dos Santos (na condição de companheira) e Rosária Silveira de Abreu (na condição de companheira) .
HISTÓRICO
5.	Inicialmente, esta Unidade Técnica encaminhou diligência à Unidade Jurisdicionada, nos termos de peça 1, além de oitiva às beneficiárias (peça 2, p. 1 e 5-6) .
6.	A resposta da Unidade Jurisdicionada está acostada às peças 5-6, nas quais consta também a resposta das beneficiárias (peça 6, p. 6-17 e 46-86) .
7.	Após, verificou-se a necessidade de encaminhar nova oitiva a uma das interessadas, nos termos de peça 8, a qual foi recebida (peça 13) . No entanto, até a presente data, a beneficiária não apresentou resposta.
EXAME TÉCNICO
Análise dos atos de concessão/alteração de pensão civil instituída por Antonio Carlos Carvalho Dias (CPF XXX.275.400-XX) 
8.	Ao benefício pensional instituído pelo Sr. Antonio Carlos Carvalho Dias habilitou-se Norma Carvalho Dias (na condição de mãe) .
9.	No ato inicial, constava o total de 3% referente a Adicional por Tempo de Serviço (ATS) . O ato de alteração, por sua vez, apresenta o total de 12% a título de ATS.
10.	 De forma a confirmar a regularidade da alteração do percentual de ATS, anexaram-se aos autos os documentos de peça 6, p. 12-17.
11.	 Assim, não há irregularidades nos presentes atos, que podem ser considerados legais e registrados.
Análise dos atos de concessão/alteração de pensão civil instituída por Geraldo Lopes Brandão (CPF XXX.260.610-XX) 
12.	 O ato inicial apresentava como beneficiária a Sra. Alzira Rodrigues dos Santos (CPF XXX.252.910-XX) , na condição de companheira, em atendimento a decisão judicial constante da Ação Ordinária 2007.71.01.001096-7/RS, em trâmite na Justiça Federal do Rio Grande do Sul.
13.	 O ato de alteração apresentava como beneficiárias as Sras. Alzira Rodrigues dos Santos (CPF XXX.252.910-XX) e Rosária Silveira de Abreu (CPF XXX.928.130-XX) . A segunda beneficiária também foi incluída em atendimento a decisão judicial na Ação Ordinária 2007.71.01.002024-9/RS, também em trâmite na Justiça Federal do Rio Grande do Sul.
14.	 Em relação às beneficiárias, esta Unidade Técnica deixa de analisar a regularidade da concessão a duas companheiras (situação em desacordo com a jurisprudência desta Corte) , tendo em vista a existência das decisões judiciais.
15.	 Os atos em comento apresentam também pagamento de rubrica relativa a 3,17%. 
16.	 Trata-se de vantagem relativa a decisão judicial que concedeu o reajuste de 3,17% por perda remuneratória decorrente de aplicação errônea dos critérios de reajuste previstos nos arts. 28 e 29 da Lei 8.880/1994, que criou a Unidade Real de Valor (URV) e o real (Plano Real) .
17.	 A Portaria Interministerial 26, de 20/1/1995, divulgou o reajuste dos vencimentos fixando-os em 22,07%, embora o correto, segundo o critério definido naqueles dispositivos legais, fosse 25,94%. O percentual de 3,17% resulta da divisão do percentual de 125,94% (remuneração reajustada em 25,94%) pelo percentual de 122,07% (remuneração reajustada em 22,07%) .
18.	 Ocorre que, desde 2001, essa diferença de 3,17% foi estendida, por meio da Medida Provisória 2.225-45/2001, a todos os servidores civis do Poder Executivo Federal. A referida Medida Provisória assim dispôs:
‘ (...) 
Art. 8º Aplica-se aos servidores civis do Poder Executivo Federal, extensivo aos proventos da inatividade e às pensões, nos termos do art. 28 da Lei nº 8.880, de 27 de maio de 1994, a partir de janeiro de 1995, o reajuste de vinte e cinco vírgula noventa e quatro por cento concedido aos servidores dos demais Poderes da União e aos Militares, deduzido o percentual já recebido de vinte e dois vírgula zero sete por cento.
Art. 9º A incorporação mensal do reajuste de que trata o art. 8º ocorrerá nos vencimentos dos servidores a partir de 1º de janeiro de 2002.
 (...) ’
19.	 Desta forma, nos termos do artigo 9º da Medida Provisória 2.225-45/2001, a partir de 1º de janeiro de 2002 todos os servidores passaram a ter incorporado aos seus vencimentos o percentual a que alude o seu artigo 8º.
20.	 Além disso, o art. 10 daquele normativo deixou claro que, perante nova estrutura criada para determinada carreira, os servidores a ela pertencentes não mais fariam jus à referida parcela:
‘Art. 10. Na hipótese de reorganização ou reestruturação de cargos e carreiras, concessão de adicionais, gratificações ou qualquer outra vantagem de qualquer natureza, o reajuste de que trata o art. 8º somente será devido até a data da vigência da reorganização ou reestruturação efetivada, exceto em relação às parcelas da remuneração incorporadas a título de vantagem pessoal e de quintos e décimos até o mês de dezembro de 1994.’ (Grifei) 
21.	 Destaque-se que a carreira à qual pertenceu o instituidor sofreu sucessivas reestruturações e concessões de adicionais, gratificações e outras vantagens, o que evidencia que a manutenção do índice de 3,17%, ainda que protegido por sentença judicial transitada em julgado, não mais se justifica.
22.	 Assim, deve-se considerar ilegal a concessão em favor das interessadas e recusar seu registro.
23.	 Ademais, em recente consulta ao Siape (peça 14) , verificou-se que passou a constar do contracheque das beneficiárias parcela nominada ‘bônus de eficiência – pensão’, referente ao aumento remuneratório ocorrido em 2017 para as carreiras da Receita Federal do Brasil – RFB, situação em desacordo com a jurisprudência do TCU (Acórdão 2000/2017-TCU e Acórdão 2463/2017-TCU-Plenário e relatados pelo Ministro Benjamin Zymler) .  Mas como tal vantagem está sob apreciação do Poder Judiciário (MS 35.410, 35.490, 35.494 e 35.500, todos do STF) , deixa-se de incluir na proposta de mérito do respectivo ato concessório qualquer medida corretiva a esse respeito, na esteira do que restou decidido sobre o assunto no Acórdão 631/2018-TCU-Plenário, de relatoria do Ministro-Substituto André Luis de Carvalho. 
24.	 Quanto aos demais valores indevidos recebidos de boa-fé pelas interessadas, encontra-se presente o requisito para aplicação do Enunciado 106 da Súmula da Jurisprudência do TCU, dispensando-se sua devolução.
CONCLUSÃO
25.	 Em razão do exposto e tendo em vista as análises realizadas nos atos de concessão de pensão civil, demonstra-se no quadro abaixo o resumo das propostas de apreciação dos atos ora em comento:
a) os atos de pensão civil instituídos por Antônio Carlos Carvalho Dias devem ser considerados legais e registrados;
b) os atos de pensão civil instituídos por Geraldo Lopes Brandão devem ser considerados ilegais, tendo o registro negado, em virtude da inclusão, na base de cálculo das pensões, de rubrica judicial relativa ao percentual de 3,17%.
PROPOSTA DE ENCAMINHAMENTO
26.	 Ante o exposto, propõe-se, com base nos arts. 71, inciso III, da Constituição Federal, 1º, inciso V, e 39, inciso II, da Lei 8.443/1992 e 260, § 1º, do Regimento Interno do Tribunal de Contas da União (TCU) :
a) considerar legal e registrar os atos de concessão/alteração de pensão civil instituídos por Antônio Carlos Carvalho Dias (CPF XXX.275.400-XX) ;
b) considerar ilegal e recusar registro aos atos de concessão/alteração de pensão civil instituídos por Geraldo Lopes Brandão (CPF XXX.260.610-XX) ;
c) dispensar a devolução dos valores indevidamente recebidos até a data da ciência do acórdão que vier a ser prolatado, com base no Enunciado 106 da Súmula da Jurisprudência do TCU;
d) informar às interessadas que, no caso de não provimento de recurso eventualmente interposto junto ao TCU, deverão ser repostos os valores recebidos após a ciência do acórdão;
e) determinar à Superintendência de Administração do Ministério da Fazenda no Estado do Rio Grande do Sul que:
e.1) faça cessar os pagamentos decorrentes dos atos impugnados, comunicando ao TCU, no prazo de quinze dias, as providências adotadas, nos termos dos arts. 45 da Lei 8.443/1992, 262, caput, do Regimento Interno do TCU, 8o, caput, da Resolução - TCU 206/2007 e 15, caput, da Instrução Normativa - TCU 55/2007;
e.2) informe às interessadas o teor do acórdão que vier a ser prolatado, encaminhando ao TCU, no prazo de trinta dias, comprovante da data de ciência pelas interessadas;
e.3) emita novos atos, livres das irregularidades apontadas.”
2.	O Ministério Público de Contas, representado nestes autos pelo Procurador Sergio Ricardo Costa Caribé, manifestou-se de acordo com a proposta formulada pela secretaria especializada (peça 22) .
	É o relatório.

não há.

Procurador Sergio Ricardo Costa Caribé.

pensão civil. consignação de rubrica judicial referente ao índice de 3,17% sem observância do disciplinamento constante da medida provisória 2.225-45/2001. percentual já incorporado à remuneração. inobservância do regramento estabelecido no acórdão 2.161/2005-tcu-plenário. exaurimento dos efeitos da coisa julgada. irregularidade nA inclusão dessa rubrica na base de cálculo dos proventos de pensão. ilegalidade. determinações. pagamento de rubrica relativa ao bônus de eficiência e produtividade implementado pela Lei 13.464/2017. vantagem que não se insere na base de cálculo da contribuição previdenciária. impossibilidade de carreamento da parcela aos proventos de aposentadoria e pensão. irregularidade não constante do ato. decisão liminar exarada pelo supremo tribunal federal. impossibilidade de determinação para exclusão da vantagem. considerações. ciência. 1. A sentença que reconhece ao trabalhador ou ao servidor o direito a determinado percentual de acréscimo remuneratório deixa de ter eficácia a partir da superveniente incorporação definitiva do referido percentual aos seus ganhos. 2. A sentença faz coisa julgada nos limites da situação fática posta na petição inicial, não representando afronta à coisa julgada a decisão posterior deste Tribunal que afaste pagamentos oriundos de sentenças judiciais cujo suporte fático de aplicação já se tenha exaurido.

PENSÃO CIVIL (PCIV)

Secretaria de Fiscalização de Pessoal (Sefip).

Cuidam os autos de pensões civis instituídas no âmbito da Superintendência de Administração do Ministério da Fazenda no Estado do Rio Grande do Sul.
2.	Conforme consta do relatório precedente, a Sefip, com o apoio do Parquet especializado, manifestou-se pela legalidade do benefício instituído por Antonio Carlos Carvalho Dias e pela ilegalidade do benefício instituído por Geraldo Lopes Brandão, em razão de impropriedade na inclusão de parcela judicial relativa à defasagem da URV (3,17%) .
3.	De pronto, verifico que a análise produzida pela secretaria especializada tem por base amplo e convincente arrazoado que merece acolhimento, motivo pelo qual adoto aqui, como razões de decidir, os fundamentos ali sustentados, sem prejuízo de tecer as seguintes considerações.
4.	Em relação à parcela judicial de 3,17%, não é demais lembrar que ela advém de defasagem no cálculo da URV em dezembro de 1994. Diante do constatado descompasso, diversas categorias de servidores públicos recorreram ao Poder Judiciário a fim de incorporar a diferença a seus vencimentos, o que, em larga escala, foi obtido pela via judicial, passando a vantagem a ser paga aos favorecidos em parcela destacada.
5.	Ocorre que essa mesma diferença foi estendida, por intermédio da Medida Provisória 2.225-45/2001, a todos os servidores civis do Poder Executivo Federal, nos termos dos seguintes dispositivos:
“Art. 8º Aplica-se aos servidores civis do Poder Executivo Federal, extensivo aos proventos da inatividade e às pensões, nos termos do art. 28 da Lei nº 8.880, de 27 de maio de 1994, a partir de janeiro de 1995, o reajuste de vinte e cinco vírgula noventa e quatro por cento concedido aos servidores dos demais Poderes da União e aos Militares, deduzido o percentual já recebido de vinte e dois vírgula zero sete por cento.
Art. 9º A incorporação mensal do reajuste de que trata o art. 8º ocorrerá nos vencimentos dos servidores a partir de 1º de janeiro de 2002.
Art. 10. Na hipótese de reorganização ou reestruturação de cargos e carreiras, concessão de adicionais, gratificações ou qualquer outra vantagem de qualquer natureza, o reajuste de que trata o art. 8º somente será devido até a data da vigência da reorganização ou reestruturação efetivada, exceto em relação às parcelas da remuneração incorporadas a título de vantagem pessoal e de quintos e décimos até o mês de dezembro de 1994.”
6.	Dessa forma, conforme preconiza o art. 9º da sobredita norma, a partir de 1º de janeiro de 2002, todos os servidores civis do Poder Executivo Federal passaram a ter seus vencimentos reajustados no exato percentual a que alude o seu art. 8º, de modo que o pagamento destacado da referida parcela consubstancia pagamento em duplicidade (bis in idem) e deve ser considerado ilegal.
7.	Ademais, a leitura simples e direta do art. 10 da mesma norma não deixa margem para dúvidas. Havendo reestruturação de cargo ou carreira, concessão de adicionais, gratificações ou qualquer outra vantagem, independentemente de sua natureza, o reajuste é devido somente até a data em que se deu a reestruturação.
8.	A propósito, desde a edição da MP em comento, houve edição de normativos que, de alguma forma, alteraram a estrutura remuneratória da carreira dos servidores da entidade de origem e que deveriam ter ensejado a absorção da parcela judicial de 3,17%, razão pela qual é indevida sua manutenção na base de cálculo do benefício ora apreciado.
9.	Além disso, ainda que, porventura, a sentença judicial concessiva da vantagem no caso em exame houvesse determinado expressamente a sua incorporação de forma definitiva à remuneração do servidor, as condições fáticas do caso atrairiam, inequivocamente, a disciplina do Acórdão 2161/2005-TCU-Plenário, momento em que este Tribunal balizou a forma de execução de sentenças judiciais concessivas de percentuais de planos econômicos, nos seguintes termos:
“9.2.1.2. recalcular, em cada caso, o valor nominal deferido por sentença judicial relativa a planos econômicos, de tal forma que a quantia inicial seja apurada, quando possível, na data do provimento jurisdicional, limitando-se essa revisão ao prazo de 5 anos anteriores. Acrescentar ao valor nominal calculado na data da sentença, apenas os reajustes gerais de salário do funcionalismo público federal ocorridos no período e subtrair as sucessivas incorporações decorrentes de novas estruturas remuneratórias criadas por lei, até a absorção integral dessa vantagem;” (grifo acrescido) .
10.	Após inúmeros precedentes que seguiram idêntica linha de juízo (e.g. Acórdão 1900/2007-TCU-Plenário, 962/2006-TCU-Plenário, 5.153/2009-TCU-1ª Câmara, 3.076/2009-TCU- 1ª Câmara, 4.128/2009-TCU-2ª Câmara, 5.259/2009-TCU-2ª Câmara) , foram cristalizados os seguintes enunciados da Súmula da jurisprudência predominante do TCU:
Enunciado 276
“As vantagens da estrutura remuneratória anterior não se incorporam à atual, exceto quando expressamente consignadas em lei superveniente.”
Enunciado 279
“As rubricas referentes a sentenças judiciais, enquanto subsistir fundamento para o seu pagamento, devem ser pagas em valores nominais, sujeitas exclusivamente aos reajustes gerais do funcionalismo, salvo se a sentença judicial dispuser de outra forma.”
11.	Aliás, a exata metodologia de cálculo do valor devido a título de decisão judicial concessiva de reajuste desse gênero, nos termos do disposto no paradigmático Acórdão 2161/2005-TCU-Plenário, foi talhada no Acórdão 269/2012-TCU-Plenário, que assim elucidou a questão:
“9.2. esclarecer à FURG que, para fins de implementação do procedimento previsto no subitem 9.2.1.2 do Acórdão 2161/2005-TCU-Plenário, conforme determinação constante do subitem 9.4.2 do Acórdão 2047/2008-TCU-Segunda Câmara, deve-se observar que:
9.2.1. a data-base para o cálculo da vantagem URP sob a forma de VPNI será a data do primeiro provimento judicial que determinar o seu pagamento, seja em sede de liminar ou de decisão de mérito, desde que tal data esteja compreendida no período de cinco anos que antecede a data da publicação do Acórdão TCU n.º 2161/2005, que foi em 23/12/2005. Caso contrário, ou seja, caso o provimento judicial seja anterior à data de 23/12/2000, deve-se considerar o valor pago nessa data (23/12/2000) , que corresponde a 5 (cinco) anos antes do Acórdão do TCU;
9.2.2. o valor calculado, na forma precedente, ficará sujeito aos aumentos gerais concedidos aos servidores públicos e deverá ser absorvido pelas reestruturações de carreira posteriores.”
12.	A rigor, portanto, o sustentáculo para continuidade do pagamento deixa de vigorar no instante em que a VPNI for plenamente absorvida por alterações remuneratórias posteriores. Isso porque a reestruturação principia nova ordem jurídica de remuneração. Além disso, conforme jurisprudência pacífica tanto no âmbito do STJ como do STF, não há que se falar em direito adquirido a regime de vencimentos, de forma que alterações posteriores devem absorver as vantagens decorrentes de decisões judiciais cujo suporte fático já se tenha exaurido, resguardada a irredutibilidade remuneratória (e.g., MS 13.721-DF/STJ, MS 11.145-DF/STJ, RE 241.884-ES/STF, RE 559.019-SC/STF, MS 26.980-DF/STF) .
13.	Ademais, o Supremo Tribunal Federal, ao julgar o Recurso Extraordinário 596.663, que teve repercussão geral reconhecida, assentou a tese de que a sentença que reconhece ao trabalhador ou ao servidor o direito a determinado percentual de acréscimo remuneratório deixa de ter eficácia a partir da superveniente incorporação definitiva do referido percentual aos seus ganhos. A título ilustrativo, transcrevo a ementa do referido julgado:
“Ementa: CONSTITUCIONAL. PROCESSUAL CIVIL. SENTENÇA AFIRMANDO DIREITO À DIFERENÇA DE PERCENTUAL REMUNERATÓRIO, INCLUSIVE PARA O FUTURO. RELAÇÃO JURÍDICA DE TRATO CONTINUADO. EFICÁCIA TEMPORAL. CLÁUSULA REBUS SIC STANTIBUS. SUPERVENIENTE INCORPORAÇÃO DEFINITIVA NOS VENCIMENTOS POR FORÇA DE DISSÍDIO COLETIVO. EXAURIMENTO DA EFICÁCIA DA SENTENÇA. 1. A força vinculativa das sentenças sobre relações jurídicas de trato continuado atua rebus sic stantibus: sua eficácia permanece enquanto se mantiverem inalterados os pressupostos fáticos e jurídicos adotados para o juízo de certeza estabelecido pelo provimento sentencial. A superveniente alteração de qualquer desses pressupostos (a) determina a imediata cessação da eficácia executiva do julgado, independentemente de ação rescisória ou, salvo em estritas hipóteses previstas em lei, de ação revisional, razão pela qual (b) a matéria pode ser alegada como matéria de defesa em impugnação ou em embargos do executado. 2. Afirma-se, nessa linha de entendimento, que a sentença que reconhece ao trabalhador ou servidor o direito a determinado percentual de acréscimo remuneratório deixa de ter eficácia a partir da superveniente incorporação definitiva do referido percentual nos seus ganhos. 3. Recurso extraordinário improvido.”
14.	Por aí se vê que a cessação dos pagamentos de acréscimos remuneratórios dessa natureza não representa ofensa à sentença judicial, mas efetiva obediência aos limites da coisa julgada, porquanto a força do aresto não pode impedir que fatos novos produzam as consequências que lhes são próprias, não se admitindo que a coisa julgada material signifique imunidade à alteração dos pressupostos fáticos e jurídicos que regem a questão.
15.	É que a coisa julgada, como situação jurídica (res) regulada pela sentença como norma singular e concreta (iudicata) , alcança apenas o estado de coisas sobre o qual incide a sentença, não se estendendo a inovações supervenientes, como a que decorre de lei ulterior que altere a organização ou a estrutura de cargos e carreiras, cujo regime jurídico não é imutável e perpétuo, nem gera direito adquirido à sua eterna permanência ou subsistência.
16.	No caso em análise, o benefício instituído por Geraldo Lopes Brandão foi calculado com fundamento no art. 40, § 7º, inciso I, da Constituição Federal, com a redação dada pela Emenda Constitucional 41/2003, c/c o art. 2º, inciso I, da Lei 10.887/2004, qual seja: pensão por morte, com valor do benefício igual à totalidade dos proventos percebidos pelo aposentado na data anterior à do óbito, até o limite máximo estabelecido para os benefícios do regime geral de previdência social, acrescido de setenta por cento da parcela excedente a este limite.
17.	Por esse fundamento, o referido benefício é pago na forma de parcela única e reajustado nos termos do § 8º do art. 40 da Constituição Federal, com a redação dada pela Emenda Constitucional 41/2003, regulamentado pelo art. 15 da Lei 10.887/2004, verbis:
“Art. 15. Os proventos de aposentadoria e as pensões de que tratam os arts. 1o e 2o desta Lei serão reajustados, a partir de janeiro de 2008, na mesma data e índice em que se der o reajuste dos benefícios do regime geral de previdência social, ressalvados os beneficiados pela garantia de paridade de revisão de proventos de aposentadoria e pensões de acordo com a legislação vigente.” 
18.	Consultando as fichas financeiras do instituidor, observa-se que as parcelas judiciais já deveriam ter sido totalmente absorvidas pelas reestruturações ocorridas antes da instituição da pensão civil. Nesse cenário, a vantagem judicial integrou irregularmente a base de cálculo do benefício e permanece repercutindo, mês a mês, no valor pago a título de pensão, com o agravante de incidirem-lhe, anualmente, os reajustes dos índices previdenciários, o que conduz à ilegalidade da pensão ora examinada, tal como defendido pela secretaria especializada, sem prejuízo de que se dispense a devolução dos valores indevidamente recebidos de boa-fé, nos termos da Súmula/TCU 106.
19.	Quanto ao pagamento do bônus de eficiência e produtividade, instituído pela Lei 13.464/2017, o TCU tem recorrentemente entendido que a referida vantagem não pode integrar os proventos de inatividade ou de pensão civil, por tratar-se de parcela remuneratória de natureza pro labore faciendo, expressamente excluída da base de cálculo da contribuição previdenciária.
20.	Nesse sentido, o TCU tem firmado que o pagamento de parcela destacada que não é alcançada pelo regime previdenciário não se coaduna com o caráter essencialmente contributivo desse sistema, intelecção que tem orientado diversas deliberações deste Tribunal no sentido de determinar a exclusão da vantagem em comento dos contracheques de servidores aposentados e de pensionistas, (e.g. Acórdãos 2.463/2017, 2.879/2017, 2.880/2017, 2.881/2017, 2.882/2017, 2.883/2017, 2.884/2017, 2.885/2017, 2.886/2017, 2.887/2017, 2.888/2017 e 2.889/2017, todos do Plenário) . Para exemplificar essa compreensão, colaciono o seguinte excerto do voto condutor do Acórdão 2879/2017-TCU-Plenário, de relatoria do nobre Ministro Benjamin Zymler:
“6.	 Atendo-me, pois, ao mérito, não vejo como admitir o pagamento a inativos e pensionistas do Bônus de Eficiência e Produtividade, ainda que tal pagamento encontre previsão em dispositivos da Lei 13.464/2017, porquanto essa mesma Lei exclui a vantagem da base de cálculo da contribuição previdenciária dos segurados:
‘Art. 17.  Os ocupantes do cargo de Auditor-Fiscal do Trabalho terão direito ao valor individual do Bônus de Eficiência e Produtividade na Atividade de Auditoria-Fiscal do Trabalho por servidor, na proporção de 1 (um inteiro) .
............................................................................................................................................
§ 2o  Os aposentados receberão o Bônus de Eficiência e Produtividade na Atividade de Auditoria-Fiscal do Trabalho correspondente ao período em inatividade (...) .. 
§ 3o  Os pensionistas farão jus ao Bônus de Eficiência e Produtividade na Atividade de Auditoria-Fiscal do Trabalho (...) . 
............................................................................................................................................
Art. 24.  O valor do Bônus de Eficiência e Produtividade na Atividade de Auditoria-Fiscal do Trabalho não integrará o vencimento básico, não servirá de base de cálculo para adicionais, gratificações ou qualquer outra vantagem pecuniária e não constituirá base de cálculo de contribuição previdenciária.’
7.	Com efeito, o pagamento a inativos e pensionistas – inclusive aqueles sem paridade – de vantagem remuneratória de natureza pro labore faciendo expressamente excluída da base de cálculo da contribuição previdenciária ofende diversos dispositivos inseridos no art. 40 da Constituição Federal, como segue:
‘Art. 40. Aos servidores titulares de cargos efetivos da União, dos Estados, do Distrito Federal e dos Municípios, incluídas suas autarquias e fundações, é assegurado regime de previdência de caráter contributivo e solidário, mediante contribuição do respectivo ente público, dos servidores ativos e inativos e dos pensionistas, observados critérios que preservem o equilíbrio financeiro e atuarial e o disposto neste artigo. 
§ 1º Os servidores abrangidos pelo regime de previdência de que trata este artigo serão aposentados, calculados os seus proventos a partir dos valores fixados na forma dos §§ 3º e 17: 
............................................................................................................................................
§ 3º Para o cálculo dos proventos de aposentadoria, por ocasião da sua concessão, serão consideradas as remunerações utilizadas como base para as contribuições do servidor aos regimes de previdência de que tratam este artigo e o art. 201, na forma da lei.
§ 4º É vedada a adoção de requisitos e critérios diferenciados para a concessão de aposentadoria aos abrangidos pelo regime de que trata este artigo, ressalvados, nos termos definidos em leis complementares, os casos de servidores: 
I - portadores de deficiência; 
II - que exerçam atividades de risco; 
III - cujas atividades sejam exercidas sob condições especiais que prejudiquem a saúde ou a integridade física.         
............................................................................................................................................
§ 12. Além do disposto neste artigo, o regime de previdência dos servidores públicos titulares de cargo efetivo observará, no que couber, os requisitos e critérios fixados para o regime geral de previdência social.
............................................................................................................................................
§ 18. Incidirá contribuição sobre os proventos de aposentadorias e pensões concedidas pelo regime de que trata este artigo que superem o limite máximo estabelecido para os benefícios do regime geral de previdência social de que trata o art. 201, com percentual igual ao estabelecido para os servidores titulares de cargos efetivos.’
8.	No ponto, a jurisprudência do TCU é bem ilustrada pelo Acórdão 1286/2008-TCU-Plenário, vazado nos seguintes termos:
‘9.2.1 no regime contributivo previdenciário constitucional é vedado ao servidor público carrear para os proventos da aposentadoria ou para a pensão por ele instituída parcela da remuneração sobre a qual não incidiu desconto previdenciário’.
9.	Aliás, sobre a essencialidade do caráter contributivo do sistema previdenciário do funcionalismo e, mais particularmente, a relevância do imperativo constitucional de preservação de seu equilíbrio financeiro e atuarial, soam oportunas as considerações da Sefip:
‘12. O regime próprio de previdência social (RPPS) , que é objeto da presente análise, é de natureza pública, filiação obrigatória, repartição simples, benefício definido, caráter contributivo e solidário, mediante contribuição do respectivo ente público, dos servidores ativos e inativos e dos pensionistas, observados critérios que preservem o equilíbrio financeiro e atuarial.
13. A previdência dos servidores públicos efetivos encontra amparo no art. 40 da Constituição Federal. (...) 
14. As reformas no Sistema de Previdência Social do Brasil, introduzidas pelas Emendas Constitucionais 20/1998 e 41/2003, promoveram diversas alterações no texto constitucional e na estrutura previdenciária brasileira. (...) Essas reformas previdenciárias tiverem como objetivo o equilíbrio financeiro e atuarial do sistema.
15. O Princípio do Equilíbrio Financeiro e Atuarial, introduzido pela primeira reforma (EC 20/1998) , veio dar segurança ao sistema e corrigir distorções promovidas por legislações anteriores que não se preocupavam com as obrigações que os direitos concedidos geravam para toda a sociedade brasileira.
16. Com a instituição do Princípio do Equilíbrio Financeiro e Atuarial, uma nova fase da Previdência Social foi inaugurada, trazendo a necessidade de uma legislação que considere a necessidade de sustentabilidade financeira do sistema e que permita a concessão de benefícios com uma estreita relação com os valores contribuídos.
............................................................................................................................................
20. O Princípio do Equilíbrio Financeiro e Atuarial, assim, se constitui como um princípio que busca o equilíbrio das contas da previdência social, sob o aspecto financeiro e atuarial, global e individual. É um princípio que busca garantir a manutenção do sistema previdenciário, fazendo com que os benefícios devidos por lei sejam satisfeitos no presente e no futuro. (...) 
21. A importância desse princípio fica evidente com a sua inserção no texto constitucional, colocando-o como princípio constitucional. Isso mostra a preocupação do detentor do poder constituinte de reforma, o legislador federal, com o equilíbrio econômico da previdência social. E não é para menos essa preocupação, pois, dada a importância da previdência social na sociedade, nada mais legítimo do que a preocupação de manter um sistema que seja sustentável e duradouro, sem riscos de quebra ou que a sociedade tenha que arcar com custos elevados que, em vez de ter um caráter social, acabam promovendo a desigualdade de renda no Brasil.
22. O motivo desse primado ter sido guinado à altura constitucional é sua absoluta imperiosidade no contexto do ordenamento. Sem seu perfilhamento, dificilmente o administrador público ou o particular lograrão a intenção inicial a que se propuseram, vale dizer a segurança da ordem previdenciária.
23.  O princípio foi inserido no texto da Lei Maior como mandamento a ser perseguido pelo legislador ordinário e acompanhado de perto pelo organizador da Previdência Social. Não se trata de abstração especulativa ou construção doutrinária; é comando dispositivo invocável em face de medidas que atentem contra sua determinação. Se ignorado pelo administrador ou legislador ordinário, vale dizer, pelo aplicador da regra previdenciária, a providência tomada reveste-se da classificação jurídica de inconstitucionalidade, sobrevindo os consectários inerentes.’” (destaques do original) 
21.	Como se pode observar, a compreensão do TCU sobre esse tema proclama que o pagamento do bônus de eficiência previsto na Lei 13.464/2017 a servidores inativos e pensionistas seria incompatível com diversos dispositivos constitucionais, a saber, art. 40, caput e §§ 1º, 3º, 4º e 18, da Carta Magna.
22.	Aliás, convém ressaltar que a pensão civil ora examinada não é reajustada pela regra da paridade, ou seja, a ela não se estendem as alterações ocorridas na estrutura remuneratória dos servidores pertencentes à carreira do instituidor, de modo que, ainda que o bônus de eficiência fosse sujeito a contribuições previdenciárias, não haveria que se falar em pagamento dessa parcela de forma destacada à pensionista. Conforme já esclarecido, o benefício em exame foi instituído na vigência da EC 41/2003, ou seja, é pago na forma de parcela única, que não comporta acréscimos de qualquer natureza e que está sujeito exclusivamente aos reajustes do regime geral de previdência.
23.	Importante pontuar, ainda, que a parcela ora impugnada foi inserida no contracheque da pensionista após a edição do ato pelo órgão de origem. Trata-se, portanto, de irregularidade que não interfere no juízo de legalidade da concessão, mas que exige a adoção de medidas por parte do TCU visando sua imediata correção.
24.	Nessas ocasiões, esta Corte de Contas tem procedido ao exame incidental de inconstitucionalidade da Lei 13.464/2017, afastando sua aplicação em cada caso concreto analisado a fim de determinar ao órgão de origem que exclua a vantagem impugnada, a exemplo do Acórdão 2463/2017-TCU-Plenário. A propósito, em relação à aptidão do TCU para exercer o controle difuso de constitucionalidade, importa salientar que o Supremo Tribunal Federal, nos termos de sua Súmula 347, assentou que “o Tribunal de Contas da União, no exercício de suas atribuições, pode apreciar a constitucionalidade de leis e de atos do poder público”, entendimento que esta Casa tem univocamente adotado quando o caso concreto o requer (e.g. Acórdãos 244/2010, 1.181/2010 e 945/2013, todos do Plenário) .
25.	Ocorre que, não obstante o TCU tenha assentado a irregularidade do pagamento do bônus de eficiência e produtividade a aposentados e pensionistas, tal questão foi levada ao descortino do Supremo Tribunal Federal por diversas entidades representativas de servidores públicos. Refiro-me aos Mandados de Segurança 35.410, 35.494, 35.498, 35.490 e 35.500, ocasiões em que o Ministro Alexandre de Moraes deferiu pedido liminar “para suspender os efeitos do ato impugnado na TC Processo 021.009/2017-1, unicamente, em relação aos substituídos pelo impetrante e, consequentemente, determinar que o Tribunal de Contas da União, nos casos concretos submetidos a sua apreciação, se abstenha afastar a incidência dos os §§ 2º e 3º dos artigos 7º e 17 da Medida Provisória 765/2016, convertida na Lei 13.464/2017”.
26.	Nesse cenário, o TCU encontra-se impedido de determinar a imediata exclusão da parcela relativa ao bônus de eficiência e produtividade. Por conseguinte, cumpre ao órgão de origem acompanhar o deslinde das referidas ações e, em caso de desconstituição das seguranças ali concedidas, fazer cessar o pagamento dessa vantagem.
27.	Por fim, no que se refere à habilitação de duas companheiras como beneficiárias de Geraldo Lopes Brandão, muito embora tal circunstância esteja em desacordo com a jurisprudência predominante deste Tribunal (e.g. Acórdão 4794/2013-TCU-Segunda Câmara, 1.174/2014-TCU-Primeira Câmara, 3.961/2015-TCU-Primeira Câmara, 2.147/2018-TCU-Primeira Câmara e 14.910/2018-TCU-Primeira Câmara) , verifico que Alzira Rodrigues dos Santos e Rosária Silveira Abreu obtiveram sentenças judiciais favoráveis à percepção de 50% dos proventos de pensão cada uma (Ação Ordinária 2007.71.01.001096-7/RS e Ação Ordinária 2007.71.01.002024-9/RS, ambas em trâmite na Justiça Federal do Rio Grande do Sul) , circunstância que impede a adoção de medidas corretivas por parte do TCU.
	Em face do exposto, voto por que o Tribunal adote a deliberação que ora submeto à apreciação deste colegiado.
TCU, Sala das Sessões Ministro Luciano Brandão Alves de Souza, em 20 de abril de 2020.
Ministro BRUNO DANTAS
Relator